【裁判字號】    98,重上更(三),116
【裁判日期】    991123
【裁判案由】    誣告
【裁判全文】
臺灣高等法院臺南分院刑事判決   98年度重上更(三)字第116號
上  訴  人
即  被  告  蕭啟源
上列上訴人因誣告案件，不服中華民國91年6月13日臺灣臺南地
方法院91年度訴字第245號第一審判決（起訴案號：臺灣臺南地
方法院檢察署90年度偵字第326號），提起上訴，經本院判決後
，由最高法院第3次發回更審，本院判決如下：
    主  文
原判決撤銷。
蕭啟源無罪。
    理  由
一、公訴意旨略以：被告蕭啟源因不滿賴新教於其與劉德模之刑
    事訴訟案件（關於蕭啟源向劉德模購買位於台南縣玉井事業
    區第二十八班之國有林班地所生之紛爭）中出庭作證，明知
    賴新教並沒有參與介紹劉德模於民國七十九年五月九日，以
    新台幣（下同）一百二十萬元，向賴新發購買台南縣玉井事
    業區第二十八林班之國有林班地之事實，竟為發洩其對賴新
    教出庭作證之不滿，意圖使賴新教受詐欺罪及偽證罪之刑事
    處分之概括犯意，自八十四年間起至八十七年間止，連續多
    次以無中生有之事實，即賴新教有參與介紹劉德模向賴新發
    購買位於台南縣玉井事業區第二十八林班之國有林班地之事
    實，而向臺灣臺南地方法院檢察署提出賴新教涉有詐欺罪及
    偽證罪之告訴，誣指賴新教有參與介紹該國有林班地之買賣
    ，致侵害賴新教之名譽及國家司法權之正當行使。因認被告
    蕭啟源涉犯刑法第169條之誣告罪嫌。
二、證據能力：
    按被告以外之人於審判外之言詞或書面陳述，除法律有規定
    者外，不得作為證據，刑事訴訟法第一百五十九條第一項固
    有明文。惟被告以外之人於審判外之陳述，雖不符刑事訴訟
    法第一百五十九條之一至第一百五十九條之四之規定（即得
    為證據之情形），而經當事人於審判程序同意作為證據，法
    院審酌該言詞陳述或書面陳述作成時之情況，認為適當者，
    亦得為證據。當事人、代理人或辯護人於法院調查證據時，
    知有第一百五十九條第一項不得為證據之情形，而未於言詞
    辯論終結前聲明異議，視為有前項之同意；刑事訴訟法第一
    百五十九條之五亦定有明文。經查：本件認定事實所引用證
    人之言詞及書面陳述證據，經本院提示檢察官、被告表示無
    意見後，迄於言詞辯論終結前，其等均亦未聲明異議，揆諸
    前揭規定，可認為已同意作為證據；而本院審酌該證人等之
    陳述及證據資料作成時之情況，認為適當，亦查無其他違法
    取證或其他瑕疵等不實之情事，且與本案待證事實間並具有
    相當之關聯性，以之為本案證據尚無不當，復無顯有不可信
    之情況，自得採為證據。
三、按犯罪事實應依證據認定之，無證據不得認定犯罪事實；不
    能證明被告犯罪者，應諭知無罪之判決，刑事訴訟法第154
    條第2項、第301條第1項分別定有明文。次按告訴人之告訴
    ，係以使被告受刑事訴追為目的，是其陳述是否與事實相符
    ，仍應調查其他證據以資審認。又認定犯罪事實所憑之證據
    ，雖不以直接證據為限，間接證據亦包括在內；然而無論直
    接或間接證據，其為訴訟上之證明，須於通常一般之人均不
    致有所懷疑，而得確信其為真實之程度者，始得據為有罪之
    認定，倘其證明尚未達到此一程度，而有合理之懷疑存在時
    ，基於無罪推定之原則，自應為被告無罪判決之諭知，最高
    法院52年台上字第1300號、76年台上字第4986號著有判例可
    資參照。又按，誣告罪之成立以意圖他人受刑事處分或懲戒
    處分，而為虛偽之告訴告發報告者為要件；告訴人所訴事實
    ，不能證明其係實在，對於被訴人為不起訴處分確定者，是
    否構成誣告罪，尚應就其有無虛構誣告之故意以為斷，並非
    當然可以誣告罪相繩；另誣告罪之成立，須其申告內容完全
    出於憑空捏造，若所告尚非全然無因，祇因缺乏積極證明致
    被誣告人不受訴追處罰者，尚難遽以誣告論罪（最高法院40
    年台上字第88號、59年台上字第581號判例、83年度台上第
    514 0號判決意旨參照）。
四、公訴意旨認被告蕭啟源涉犯誣告罪嫌，係以：告訴人賴新教
    之指述、證人賴新發之證詞、被告蕭啟源告訴賴新教涉嫌詐
    欺及偽證罪嫌，業經臺灣臺南地方法院檢察署（下稱台南地
    檢署）檢察官先後以八十四年偵字第一三二一五號、八十五
    年偵字第六一號、八十五年度偵續字第八五號及八十六年偵
    字第九一七號、第一四九九四號為不起訴處分等為證。惟訊
    據上訴人即被告蕭啟源堅決否認有誣告犯行，辯稱：(1)伊並
    未說賴新教居間介紹，伊僅對劉德模、賴新發提出告訴，告
    訴狀被告欄上雖列明賴新教，但僅係希望賴新教以證人地位
    出庭應訊，伊並無誣告賴新教詐欺意思云云。(2)又賴新教未
    曾於劉德模被訴詐欺案件出庭作證，且伊所提告訴狀中，亦
    未指涉賴新教偽證事實，伊並無誣告賴新教偽證罪嫌云云。
五、經查：
(一)緣民國八十一年四月間，案外人劉德模知悉蕭啟源欲承租山
    坡地，即向蕭啟源佯稱其有Ａ地承租權（即附表一編號１所
    示國有土地）。惟蕭啟源認Ａ地面積過小，欲連同相鄰Ｂ地
    （即附表一編號２所示國有土地）一併承租，嗣後劉德模即
    以新台幣二百五十萬元價格，與蕭啟源簽立Ａ、Ｂ兩筆土地
    之權利讓渡書。然劉德模於收受土地權利讓渡權利金後，卻
    遲未提出林務局與Ａ、Ｂ兩筆土地承租人所簽立承租契約，
    交予蕭啟源。至此蕭啟源始知受騙，乃對劉德模提起詐欺告
    訴，經檢察官對劉德模提起公訴後，經本院八十七年度再字
    第四號，以劉德模犯詐欺罪，因而判處罰金五千元確定。
(二)另被告蕭啟源確有自八十四年間起至八十七年間止，連續多
    次向臺南地檢署告訴賴新教涉嫌詐欺、偽證、及偽造文書罪
    嫌，業經該署先後以如附表二所示編號1至6號所示之八十五
    年偵字第六一號、八十五年度偵續字第八五號、八十六年偵
    字第九一七號、第一四九九四號、八十七偵字第四六九九號
    、五七二三號為不起訴處分確定在案，另被告蕭啟源亦向台
    灣臺北地方法院檢察署提出告訴經以八十七年他字第六一八
    號受理後，移轉台南地檢署以八十七年他字第三二七號受理
    ，亦未經台南地檢署對賴新教提起公訴。均合先敘明。
六、按刑法誣告罪之成立，在主觀方面，固須申告者有使人受刑
    事或懲戒處分之意思，在客觀方面，尤須所虛構之事實足使
    被誣告人有受刑事或懲戒處分之危險，若申告他人有不法行
    為，而其行為在刑法上並非構成犯罪，則被誣告者既不因此
    而受有刑事訴追之虞，即難論申告者以誣告之罪（最高法院
    20年度上字第1700號判例可資參照）。準此可知，刑法誣告
    罪之成立，除須具有主觀之誣告犯意外，其犯罪之客觀要件
    ，尚須虛構足使被誣告人有受刑事或懲戒處分危險之具體事
    實而申告他人有不法行為，始足當之，而所謂虛構【具體事
    實】，乃係指對於具體之事實，有所指摘而言，亦即須具體
    陳述所申告之犯罪事實內容，並指明被誣告人有如何構成其
    所申告罪名之具體犯罪行為，始能該當誣告罪須虛構足使被
    誣告人有受刑事或懲戒處分危險之具體事實的客觀構成要件
    ，如若僅出於個人主觀私意推測，而抽象漫指被誣告人有申
    告罪名，或出於誤信、誤解、誤認或懷疑有此事實而對於其
    事實誇大其詞，而未陳述任何具體事實，其空言渲染攻訐，
    難謂已虛構申告之具體事實，亦未能足使被誣告人有受刑事
    或懲戒處分之危險，而該當本罪。亦即刑法上誣告罪之成立
    ，以「虛構事實」為必要，若所申告之事實，並非完全出於
    憑空捏造，或尚非全然無因，只以不能積極證明為虛偽，或
    證據不充分，致被誣告人不受追訴處罰者，自不能以誣告罪
    論擬。
七、是本件被告是否該當刑法第169條第1項誣告罪之犯罪構成要
    件，首應審酌者為：本件公訴意旨所指被告所申告之事實即
    「自八十四年間起至八十七年間止，賴新教有參與介紹劉德
    模向賴新發購買位於台南縣玉井事業區第二十八林班之國有
    林班地」之事實，是否為「虛構事實」？經查：
(一)依前揭本院八十七年度再字第四號之判決所認定之事實，係
    以劉德模以新台幣二百五十萬元價格，與蕭啟源簽立Ａ、Ｂ
    兩筆土地之權利讓渡書。然劉德模於收受土地權利讓渡權利
    金後，卻遲未將林務局與Ａ、Ｂ兩筆土地承租人所簽立之承
    租契約，交予蕭啟源之事實，而認定劉德模犯詐欺罪，因而
    判處罰金五千元確定，由上揭認定劉德模詐欺行騙之情節以
    觀，與被告辯稱：八十一年四月間劉德模帶伊看系爭山坡地
    時，曾表示「要叫Ａ地的人，介紹隔壁Ｂ地的人，也一併賣
    」，另伊與劉德模訂立之讓渡書記載「土地面積約十甲左右
    」，扣除賴新教耕作之三甲地，尚有七甲地，可以推定劉德
    模讓渡與伊之土地應包括Ａ地及Ｂ地之權利人即賴新發及賴
    新教二人耕作之土地，與劉德模所述「叫Ａ地之人介紹Ｂ地
    之人一併賣地」之情節吻合，進而合理推論「賴新教介紹賴
    新發賣土地」，因而其陳稱賴新教介紹賴新發出售土地乙節
    ，有合理根據，並非虛構等語（見上訴字卷第七十一至七十
    三頁、第一三八、一三九頁，上更(一)字卷第一０七頁），
    經核尚屬相符，並有被告提出之讓渡契約書，其上載明：「
    一、讓與標的物：讓渡人在……陳麒麟耕地之南傍面積大約
    【拾甲】左右之竹林（麻竹）。……中華民國柒拾玖年伍月
    玖日。讓渡人：賴新發。地址：……讓受人：劉德模。地址
    ：……」等語在卷可參，是由前揭讓渡契約書之記載出賣之
    標的為十甲地，又賴新教、賴新發二人耕作之Ａ地與Ｂ地林
    班地合計才有十甲，從而被告以劉德模所述「叫Ａ地之人介
    紹Ｂ地之人一併賣地」等語，進而合理推論「賴新教介紹賴
    新發賣土地」，因而被告陳稱賴新教介紹賴新發出售林班地
    乙節，有合理根據，是被告告訴「賴新教參與介紹劉德模向
    賴新發購買國有林班地」之內容尚非全然無據而屬虛構。
(二)再者，證人賴新發於另案審理中陳稱：伊將系爭林地承租權
    讓渡予劉德模之時間，大約在八十一年五、六月間等語，而
    其書立讓渡書之日期則為七十九年五月九日，有筆錄及讓渡
    書影本可稽（見第一審卷第二十一頁至第二十二頁反面），
    則上訴人據此指稱賴新發兄弟涉嫌倒填契約書日期乙節（附
    表二編號四之告訴狀內容，見本院上訴卷第一一七頁），亦
    非全然無稽。足見被告對告訴人賴新教提出告訴時所指各節
    ，顯非全然出於虛構。
(三)公訴意旨所引為被告犯罪之依據之台南地檢署八十四年偵字
    第一三二一五號不起訴處分書，經本院調閱該偵查卷宗核閱
    ，被告於該案中所提告訴狀，並未將賴新教列為被告，且告
    訴狀所述內容，亦未指涉關於賴新教何種犯罪事實，有該案
    件偵查卷面及告訴狀在卷足憑（見本院上訴卷第九十三至九
    十六頁）。是被告於八十四年偵字第一三二一五號偵查案件
    中，未有誣告賴新教犯行，附此敘明。
(四)綜上，被告對告訴人提出告訴並非完全出於憑空捏造，亦非
    全然無據，尚難認被告有何誣告之故意，自不能僅憑臺南地
    檢署對告訴人如附表二編號1至6所示之各案件均為不起訴處
    分，即遽認被告有虛構誣告之故意，而以誣告罪相繩。
八、綜上所述，本件公訴人認被告涉犯誣告罪嫌所舉之證據與指
    出之證明方法，尚有合理之懷疑存在，未得使本院確信被告
    有何誣告罪之犯行，此外，依本院調查證據之結果，亦查無
    其他積極證據可資認定被告有何誣告犯行，則按犯罪事實應
    以證據為其認定基礎，如積極證據不足以證明被告犯罪，而
    依調查所得資料，在一般生活經驗上尚非不得另為其他有利
    被告之推定，本於罪疑惟輕法則，即應依法為無罪判決之諭
    知，乃原審疏未詳查因而諭知本件被告有罪，尚有未合，是
    被告上訴意旨否認犯罪，請求撤銷原判決，為有理由，自應
    由本院將原判決撤銷，另為被告無罪之諭知。
九、據上論結，應依刑事訴訟法第369條第1項前段、第364條、
    第301條第1項，判決如主文。
本案經檢察官羅清溪到庭執行職務。
中    華    民    國    99    年    11    月    23    日
                  刑事第四庭    審判長法  官  吳志誠
                                      法  官  彭喜有
                                      法  官  羅心芳
以上正本證明與原本無異。
檢察官如不服本判決應於收受本判決後十日內向本院提出上訴書
，其未敘述上訴理由者並得於提起上訴後十日內向本院補提理由
書。
                                      書記官  蔡振豐
中    華    民    國    99    年    11    月    23    日
附表一：
┌─┬─────────────────┬──────┐
│編│      土  地  坐  落  位  置      │所有權人    │
│號│                                  │及管理人    │
├─┼─────────────────┼──────┤
│１│臺南縣玉井鄉臺灣省政府農林廳林務局│中華民國臺灣│
│  │嘉義林區管理處玉井事業區第廿八林班│省政府農林廳│
│  │內之三甲土地 (下稱Ａ地)。承租人:賴│林務局 (下稱│
│  │新教                              │林務局)     │
│  │                                  │            │
│  │                                  │            │
├─┼─────────────────┼──────┤
│２│臺南縣玉井鄉臺灣省政府農林廳林務局│同    右    │
│  │嘉義林區管理處玉井事業區第廿八林班│            │
│  │內之七甲土地 (下稱Ｂ地)。承租人賴 │            │
│  │新發                              │            │
└─┴─────────────────┴──────┘
附表二：
┌─┬────┬──┬────┬────────┬──┐
│編│偵查案號│書狀│提出日期│ 所列被告       │案由│
│號│        │名稱│（民國）│                │    │
├─┼────┼──┼────┼────────┼──┤
│１│八十五年│告訴│八十四年│  劉德模        │(1)  │
│  │度偵字第│狀  │十二月十│  賴新發        │偽證│
│  │六一號  │    │八日    │【賴新教】      │    │
│  │        │    │        │                │    │
├─┼────┼──┼────┼────────┼──┤
│２│八十五年│聲請│八十五年│  劉德模        │(1)  │
│  │度偵續字│再議│六月廿一│  潘水朝        │偽證│
│  │第八五號│狀  │日      │  賴新發        │(2)  │
│  │        │    │        │【賴新教】      │詐欺│
│  │        │    │        │                │    │
├─┼────┼──┼────┼────────┼──┤
│３│八十六年│補充│八十五年│  楊麗霞        │(1)  │
│  │度偵字第│告訴│十二月十│  蘇  帖        │詐欺│
│  │九一七號│理由│三日    │  李忠吉        │(2)  │
│  │        │狀  │        │  劉德模        │偽造│
│  │        │    │        │  潘水朝        │文書│
│  │        │    │        │  賴新發        │    │
│  │        │    │        │【賴新教】      │    │
│  │        │    │        │                │    │
├─┼┴───┼──┼────┼────────┼──┤
│４│八十六年│起訴│八十六年│  楊麗霞        │(1)  │
│  │度偵字第│狀  │十二月十│  蘇  帖        │偽證│
│  │一四九九│    │三日    │  李忠吉        │(2)  │
│  │四號    │    │        │  劉德模        │詐欺│
│  │        │    │        │  潘水朝        │(3)  │
│  │        │    │        │  賴新發        │偽造│
│  │        │    │        │【賴新教】      │文書│
├─┼────┼──┼────┼────────┼──┤
│5 │八十七年│告訴│八十七年│   劉德模       │(1)  │
│  │度偵字第│狀  │四月十四│   賴新發       │偽證│
│  │四六九九│    │日      │ 【賴新教】     │(2)  │
│  │號      │    │        │                │偽造│
│  │        │    │        │                │文書│
│  │        │    │        │                │    │
├─┼────┼──┼────┼────────┼──┤
│6 │八十七年│告訴│八十七年│  李楊麗霞      │(1)  │
│  │度偵字第│狀  │五月十二│   朱蘇帖       │偽證│
│  │五七二三│    │日      │   李忠吉       │(2)  │
│  │號      │    │        │   劉德模       │偽造│
│  │        │    │        │   潘水朝       │文書│
│  │        │    │        │   賴新發       │    │
│  │        │    │        │ 【賴新教】     │    │
│  │        │    │        │                │    │
└─┴────┴──┴────┴────────┴──┘

司法院資訊處製作；財團法人民間司法改革基金會備份。
